【裁判字號】    92,上,111
【裁判日期】    920829
【裁判案由】    給付買賣價金
【裁判全文】
臺灣高等法院臺南分院民事判決  九十二年度上字第一一一號    Ｋ
      上  訴  人
      即追加原告  台灣糖業股份有限公司
      法定代理人  丙  ○  ○
      訴訟代理人  林  樹  根  律師
                  洪  茂  松  律師
      被 上訴人
      即追加被告  庚  ○  ○  .
                  戊  ○  ○  .
                  丁  ○  ○  .
      上  訴  人
      即追加被告  甲      ○  .
                  辛  ○  ○  .
      右  五  人
      訴訟代理人  郁  旭  華  律師
                  王  燕  玲  律師
右當事人間給付買賣價金事件，上訴人對於中華民國九十二年三月十日臺灣臺南地方
法院第一審判決（九十二年度重訴字第三七九號）提起上訴，本院（言詞辯論終結日
：九十二年八月十九日）判決如左：
    主    文
原判決關於駁回上訴人台灣糖業股份有限公司後開第二項、第三項、第四項、第五項
之訴部分，暨命上訴人台灣糖業股份有限公司負擔訴訟費用之裁判均廢棄。
被上訴人庚○○應給付上訴人台灣糖業股份有限公司新台幣參拾萬柒仟零玖拾肆元，
及自民國九十一年八月二十七日起至清償日止，按年息百分之五計算之利息。
被上訴人丁○○、戊○○應給付上訴人台灣糖業股份有限公司新台幣參拾萬壹仟伍佰
玖拾元，及自民國九十年九月四日起至清償日止，按年息百分之五計算之利息。
上訴人甲○應再給付上訴人台灣糖業股份有限公司新台幣參拾柒萬壹仟零玖拾伍元，
及自民國九十一年十二月六日起，至清償日止，按年息百分之五計算之利息。
上訴人辛○○應再給付上訴人台灣糖業股份有限公司新台幣肆拾萬壹仟玖佰伍拾參元
，及自民國九十一年九月十六日起，至清償日止，按年息百分之五計算之利息。追加
被告庚○○、甲○、辛○○應各自給付，追加被告丁○○、戊○○應共同給付追加原
告台灣糖業股份有限公司新台幣貳拾伍萬元，並均自民國九十二年六月七日起至清償
日止，按年息百分之五計算之利息。
追加原告其餘之訴駁回。
甲○、辛○○之上訴駁回。
甲○、辛○○上訴訴訟費用，由上訴人甲○、辛○○負擔。
第一、二審（台灣糖業股份有限公司上訴）訴訟費用，由被上訴人庚○○、丁○○、
戊○○、甲○、辛○○平均負擔。
追加訴訟費用，由追加被告庚○○、丁○○、戊○○、甲○、辛○○平均負擔二分之
一，餘由追加原告負擔。
    事    實
甲、上訴人台灣糖業股份有限公司方面：
一、聲明：求為判決：
  (一)原判決關於上訴人敗訴部分廢棄。
  (二)右廢棄部分：(1)被上訴人庚○○應給付上訴人新台幣（下同）八十五萬七千三百
    四十三元，及其中三十萬七千零九十四元，自民國（下同）九十一年八月二十七
    日起至清償日止，其餘五十五萬零二百四十九元，自九十二年六月七日起至清償
    日止，均按週年利率百分之五計算之利息。(2)被上訴人甲○應再給付上訴人一百
    零二萬四百七十八元，及其中三十七萬一千零九十五元，自九十一年十二月六日
    起至清償日止，其餘六十四萬九千三百八十三元，自九十二年六月七日起至清償
    日止，均按週年利率百分之五計算之利息。(3)被上訴人辛○○應再給付上訴人一
    百十一萬七千六百九十七元，及其中四十萬一千九百五十三元，自九十一年九月
    十六日起至清償日止，其餘七十一萬五千七百四十四元，自九十二年六月七日起
    ，至清償日止，均按週年利率百分之五計算之利息。(4)被上訴人戊○○、丁○○
    應給付上訴人八十二萬六千九百七十二元，及其中三十萬一千五百九十元，自九
    十一年九月四日起至清償日止，其餘五十二萬五千三百八十二元，自九十二年六
    月七日起至清償日止，均按週年利率百分之五計算之利息。
  (三)上訴人庚○○等五人之上訴駁回。
二、陳述：除與原判決記載相同者，茲引用之外，補稱：
  (一)關於樓梯扶手補助款三萬元「取據報銷」部分：原審法院認定所謂「取據報銷」
  係由被上訴人出具領據或簽收云云，此項認定殊與一般人之認知不同，易言之，
  若僅需被上訴人於領款時簽收或出具領據，即毋需再約定「取據報銷」，且對照
    兩造於八十七年十二月十一日成立調解之「交屋獎勵金」三萬五千元須憑購買傢
    俱之統一發票領取，則樓梯扶手之「取據報銷」自應解為非一般之「簽收或領據
    」而已。
  (二)關於法定遲延利息之起算點部分：
    (1)依契約第四條第一款約定「甲方（買方）接到乙方交屋通知時，於交屋期限內
      應將尾款交付乙方」。被上訴人於上訴人交屋之前，負有先給付價金尾款之義
      務。上訴人業於八十五年六月至八月間，將房屋交付被上訴人使用，依約，被
      上訴人於交屋後即已負給付價金尾款之義務。
    (2)被上訴人於原使用執照撤銷後，即藉故不配合上訴人進行修改作業，致使用執
      照迄延宕無法重新取得。
      本案建築物係以「聯合建造執照」申請起造六十戶，經與主管機關協調，獲
        准先辦理第一批已整修完畢之四十五戶，申請查驗通過，於八十七年八月十
        五日重新取得使用執照，另十五戶已住進戶未配合辦理。
      上訴人再與尚未能配合修改作業之已進住之十五戶（包括被上訴人在內）進
        行協調，因部分承購戶已自行增建，衍生拆除恢復原狀抑辦理變更設計合法
        化相關問題，拒不配合。經上訴人向主管機關陳情，獲准就已完成修改之十
        戶辦理查驗，於八十九年二月三日重新取得使用執照。
      其餘未配合取得使用執照之五戶（即被上訴人庚○○、甲○、辛○○、戊○
        ○及丁○○、案外人黃義銘），則於進入訴訟程序（台灣台南地方法院九十
        年度重訴字第三七九號、九十年度訴字第一○四二號），經法官勸諭後，並
        於九十年十一月十五日重新取得使用執照，並於九十一年四月十六日完成第
        一次所有權登記作業。
        綜上所述，本件房屋原使用執照遭撤銷，固係可歸責於上訴人，惟之後上訴
        人已積極協調承購戶配合，並於八十九年二月間分批完成六十戶中之五十五
        戶之重新取得使用執照，被上訴人拒不配合，始拖延至訴訟程序中完成。
    (3)兩造於八十七年十二月十一日，就增建變更設計費用、樓梯扶手補償款房屋瑕
      疵賠償款、逾期完工賠償款、增建變更設計費用、樓梯扶手補償，均成立調解
      ，已無爭議，被上訴人即不應藉詞拒絕配合辦理重新取得使用執照之作業。上
      訴人發現仍須被上訴人配合修改樓梯平台時，被上訴人藉故不再配合，八十八
      年間上訴人曾派員多次洽請被上訴人配合辦理，被上訴人直接拒絕或於配合施
      工時不配合，有工作訪談紀錄可證，可証明八十八年底被上訴人已確定不配合
      重新取得使用執照之作業。
    (4)被上訴人不配合辦理重新取得使用執照作業，則房屋第一次所有權登記，甚至
      銀行抵押貸款登記，均無法辦理，被上訴人若永遠不配合辦理，豈非可不必給
      付價金尾款？至遲八十八年底，被上訴人已拒絕配合辦理，應認已負有給付價
      金尾款之義務，至少被上訴人自八十九年一月一日即負遲延之責。
  (三) 追加請求違約金部分：
    (1)依契約契約第九條第一款約定：「甲方（買方）未依第三條、第四條規定付款
      ，其逾期部分，甲方須依應付金額每日加計千分之一滯納金於補交時一併繳清
      ．．．」。上訴人早將房屋點交被上訴人使用，被上訴人拒不配合重新取得執
      照作業，並拒不給付價金，於八十九年一月一日起，應負遲延責任，已如前述
      ，上訴人自得主張加算罰逾期違約金。
    (2)兩造契約原約定以應付金額每日加計千分之一計算，上訴人與另案承購戶黃義
      銘給付價金事件，一審判決認定承購戶黃義銘之違約金「按日千分之零點二」
      計算，上訴人追加請求庚○○等五人之違約金，願以「按日千分之零點二」計
      算，被上訴人庚○○等五人之違約期間，自八十九年一月一日起算，至九十年
      六月八日本案起訴日止，合計五二五天。
      庚○○部分：庚○○未付之尾款五百二十四萬零四百六十八元，按日千分之
        ○．二計算，違約金為五十五萬零二百四十九元。計算式：  5,240,468元
        ×0.2/1000×525天=550,249元。
      甲○部分：甲○未付之尾款六百一十八萬四千六百零一元，按日千分之二計
        算，違約金為六十四萬九千三百八十三元。計算式：6,184,601元×
        0.2/1000×525天=649,383元。
      辛○○部分：辛○○未付之尾款為六百八十一萬六千六百一十一元，按日千
        分之二計算，違約金為七十一萬五千七百四十四元。計算式：  6,816,611
        元×0.2/1000×525天=715,744元。
      戊○○、丁○○部分：戊○○、丁○○未付之尾款為五百萬三千六百四十七
      元，按日千分之二計算，違約金為五十二萬九千三百八十五元。計算式：
      5,003,647元×0.2/1000×525天=525,382元。
  (四)計算買賣價金之面積如何計算問題：
    (1)被上訴人陳稱「．．．系爭房屋使用執照被撤銷原因除了樓梯扶手問題，還有
      地下室停車場問題等，．．．」，與事實不合。查系爭「文化新城」第一期房
      屋，係因「部分室內樓梯扶手裝設後淨寬不足建築技術規則第三十三條之規定
      」，予以註銷，有市府公函為証，要與地下室停車位之配置無關。
    (2)上訴人為推出「台糖公司文化新城第一期」之新建房屋銷售案，曾於八十三年
      十月十三日函知「台南市各機關團體、學校」，並檢附有關「房地預售公告」
      、「訂購須知」、「出售房地面積及繳款明細表」、基地位置圖暨建屋配置圖
      、地下室平面圖、一層平面圖等資料，並請受文機關「張貼公告、廣為宣傳週
      知」。並於八十三年十月十五日將標題為「台糖公告」之「預售公告」刊登於
      當天中華日報台南版第二十五版、聯合報台南版第十五版。
    (3)「訂購須知」第一條第(一)款明定：「每戶持分共有土地面積詳如出售房地面積
      明細表」，第一條第(三)款明定：「停車位．．（位置詳如地下室平面圖）」，
      第二條明定：「房地面積及售價詳如出售房地面積及繳款明細表」（出售面積
      及總價包含公共設施，停車位及車道，．．）」，第五條第(六)款：「訂購者，
      限於訂購日起七日內，．．同時繳納簽約金（每戶金額詳出售房地繳款明細表
      ）」，第八條：「「欲訂購者應詳細審閱房地定買賣契約書、建造執照（含施
      工圖說）及其他相關文件」。第十條：「附出售房地面積及繳款明細表、基地
      位置圖、建物配置圖及地下室平面圖各乙份」，「訂購須知」既已載明訂購者
      應參閱「出售房地面積及繳款明細表」、「平面圖」、「預定買賣契約書」、
      「建造執照（含施工圖說）」等資料，則上訴人必然已在接待中心將上開資料
      公告、張貼並提供索閱，否則，訂購者又如何能審閱？又如何能查知所欲訂購
      房地之「土地持分面積」、「停車位位置」、「房地面積及售價」、「簽約金
      」、「各期應繳價款」等購屋基本資訊？上訴人台糖公司既已「提醒」訂購者
      應「詳細審閱」房地預定買賣契約書、建造執照（含施工圖說）及相關文件，
      若未在接待中心公告擺放，又如何能提供承購者審閱？被上訴人九十一年五月
      九日答辯(二)狀既已援用「出售房地面積及繳款明細表」，則被上訴人於訂購之
      前必已取得該份「出售房地面積及繳款明細表」資料，應可認定。
    (4)依前揭「出售房地面積及繳款明細表」僅記載「建物」面積為○○○○坪，訂
      購者並無法由此得知所訂購房屋之主建物、附屬建物及公共設施等各部分之面
      積，因此，上訴人台糖公司於接待中心銷售現場並張貼、公告「房地出售面積
      分算明細表」，使訂購者能瞭解各戶房屋室內、室外面積等之分配情形。依「
      房地出售面積分算明細表」載明：「出售房屋面積」包括「室內面積」（即儲
      藏室、一樓至頂樓）、「室外面積」（即屋突一層、陽、露台）、「停車空間
      面積」（即車位、車道）、「分攤公共設施面積」以上四大部分總計之面積，
      即為「出售建物面積」。
    (5)被上訴人庚○○另辯稱：伊並非直接向台糖公司訂購預售屋，係於八十五年間
      向訴外人黃清良購買系爭房屋，並變更買賣契約名義。無從於八十三年十月間
      知悉或索閱「預售公告」、「訂購須知」、「平面圖」等資料，應不受拘束云
      云。但查訴外人黃清良於八十三年十一月一日與伊訂約。黃清良八十五年八月
      間轉售庚○○，二人於八月十三日共同提出「契約名義變更聲明書」，經伊同
      意變更買受人為庚○○。「契約名義變更聲明書」已載明：「本人確已告知關
      於房地買賣契約所必要之一切情形，該君已有認知並由其概括承受本人就房地
      買賣契約對該公司之一切權利與義務．．」等語，足見被上訴人庚○○係「概
      括承受」買賣契約之一切權利與義務甚明，所辯不受訂購須知公告資料拘束云
      云，尚屬誤解。
三、證據：援用第一審所提證據。補提文化新城第一期十五戶申請使用執照改善工作
    訪談紀錄表乙份、台糖公司與庚○○房地預定買賣契約書（含附件全部）乙份、
    台南市政府八十五年八月十九日（八五）南市工建字第二九○○六號函影本乙份
    、台糖公司八十三年十月十三日土開南字九五二○二○三七號函乙份、台糖公司
    內部八十九年十月十二日簽呈乙份、文化新城一期客戶訪談紀錄二份、九十年七
    月二十九日文化新城一期Ｆ４６訪談紀錄及修繕費用支出單據各乙份。（以上均
    為影本）。
乙、上訴人庚○○等人方面：
一、聲明：求為判決：(一)原判決不利於上訴人部分廢棄。(二)右廢棄部分，被上訴人在
    第一審之訴及假執行之聲請均駁回。
二、陳述：除與原判進記載相同者，茲引用之外，補稱略以：
  (一)買賣面積計算部分：
    (1)車位之出售有單獨計價者，亦有搭配房地一併出售者，賣方於擬訂契約決定售
      價時，必已決定車位係單獨計價或搭配出售。本件係預售之集合式透天住宅（
      共六十戶），並非集合式大樓車位僧多粥少之情形，地下一層規畫至少六十個
      車位，使承購戶於購買房、地之同時亦搭配車位乙個，故不再單獨計價出售。
      衡情，台糖公司當會考量其成本及利潤等情，將車位之價值列算於契約第二條
      之「房地每坪單價」內。本件車位應屬搭配房地一併出售，其價值已內含於房
      地每坪單價內，如此解釋始符兩造契約之約定。此觀買賣契約書第二條，其內
      容僅有土地價款及建物價款兩項乙節，事甚明確。
    (2)依契約第十五條約定：「本契約之附件視為本契約之一部分」，及該條款后載
      「附件」各項之內容，兩造契約之內容係包含本契約即房地預定買賣契約書及
      本契約之附件，並不包括現場公告或張貼之所謂「預售公告」、「訂購須知」
      、「出售房屋面積及繳款明細表」、「房地出售面積分算明細表」甚明。參照
      消費者保護法第十三條第一項規定可知，契約之一般條款未經記載於定型化契
      約中者，企業經營者應向消費者明示其內容；明示其內容顯有困難者，應以顯
      著之方式，公告其內容，並經消費者同意受其拘束者，該條款即為契約之內容
      上訴人縱曾行文台南市各機關團體、學校，不足證明各受文單位均照辦而公告
      售屋資料，亦不足證明被上訴人等曾見聞公告內容。又刊載中華日報、聯合報
      因內容無涉買賣權利義務之核心，僅屬「要約引誘」，況不足證明被上訴人庚
      ○○等曾經見聞報紙廣告，故被上訴人不受上開三項文件內容之拘束。
    (3)契約第一條第二款關於「建物」部分係約定：「房屋圖  測面積（含主建物、
      附屬建物及共同使用部分之分攤）約ｘｘ平方公尺‧‧‧其中共同使用部分之
      分攤不含搭配汽車停車位及車道面積在內」等語，該條款所謂「其中共同使用
      部分之分攤不含搭配汽車停車位及車道面積在內乙語，乃明顯連接於「約××
      ×平方公尺（約××坪）」等面積單位之後，若謂係在強調承購戶所購買之特
      定編號之停車位具有「專用」性質云云，實屬牽強；關於停車位具有「專用
      」性質之約定，同條第三款最末行「但停車位之通常使用視為各承買人之專有
      部分」既有明白清楚之約定，則第二款所謂「其中共同使用部分之分攤不含搭
      配汽車停車位及車道面積在內」乙語，顯與停車位具有專用性質無關；由是
      可知，關於停車位具有專用性質之約定係在第一條第三款，而第一條第二款所
      稱「其中共同使用部分之分攤不含搭配汽車停車位及車道面積在內」乙語，乃
      指房屋圖測面積之計算方式，事甚明確。
    (4)被上訴人庚○○非直接買受人：係八十五年六月由訴外人黃清良轉售而來。
      不可能參與預售當時之過程，即使上訴人推出預售系爭房屋，在接待中心銷售
      現場公告或張貼「預售公告」、「訂購須知」、「出售房屋面積及繳款明細表
      」、「房地出售面積分算明細表」等資料，對其無適用之餘地。
    (5)契約書第一條第二款與同條第一款相互比較，建物面積究竟是否包含停車空間
      在內？似生疑義。依消費者保法護法第二條第十一條第二項規定，應為有利於
      消費者之解釋。兩造係於八十三年十一月一日簽訂契約，本件契約係上訴人作
      成，用於購置買戶全體，係定型化契約，有消費者保護法之適用。
  (二)法定遲延利息部分：
    (1)系爭房屋於九十年十一月十五日取得使用執照，至九十一年四月十六日始辦妥
      保存登記，上訴人於九十一年五月十三日發函要求於同月二十五日前將尾款匯
      撥至其帳戶，與約定以銀行貸款方式給付尾款不符，其後因簽發本票擔保及花
      台面積更正事由，於九十一年六月十四日辦妥花台面積加註登記，於九十一年
      七月十六日完成過戶用印等手續，上訴人委託之代書遲至九十一年八月二十二
      日至九月四日始陸續向地政機關辦妥系爭房地之所有權移轉及抵押權設定登記
      。就辦理產權移轉、抵押權設定及貸款流程，被上訴人積極配合辦理，無可歸
      責之事由，業據證人黃美惠代書於原審結証在卷。
    (2)證人黃美惠原審證稱從過戶到抵押貸款撥貸，約二十個工作天可以完成，必須
      扣除例假日，像台灣糖業股份有限公司這樣，要送交總公司用印，必須要再加
      七個工作天之証述，係証人過去一般經驗，本件爭議較為複雜，非一般單純之
      過戶、貸款事件可比，證人所述於本件非可適用。縱可適用，應自承購戶前來
      辦理手續後起算，始為合理。
    (3)尾款之清償期應至貸款銀行核撥款項予台糖公司時，方屬屆至，在此之前，被
      上訴人等並無可歸責於己之事由，不應負遲延責任。上訴人張先抵充法定遲延
      利息，應無理由。
    (4)否認有不配合上訴人僱工修繕以重新補照之情事，施工訪談記錄係片面作成，
      不足採信。又依証人乙○○所為証言，上訴人主張以「預鑄法」或「簡易方法
      」改善樓梯平台寬度不足之施工方法，根本就是要住戶配合偽裝，以瞞騙方式
      檢查通過而重新取得使用執照！被上訴人有不願配合，非構成可歸責之事由，
      不須負遲延責任。
三、證據：援用第一審所提證據外，補提台糖公司九十一年五月十三日函、存證信函
    乙份、台糖公司九十一年五月二十七日函乙份、台糖公司九十一年六月二十日函
    、買賣合約書等為證。（以上均為影本）
    理    由
一、上訴人台灣糖業股份有限公司（以下稱台糖公司）主張：其於八十三年間，在坐
    落台南市○區○○○段四０六六地號土地上，起造「文化新城」（下稱文化新城
    ）地上四層、地下一層透天住宅六十戶，對造上訴人（被上訴人）庚○○、甲○
    、辛○○、戊○○及丁○○於八十三年十一月一日，分別購買房屋各一戶及其基
    地（以下稱系爭房地），暨地下一層停車位，總價金（含車位）依序為九百九十
    六萬元、一千零八十三萬元、一千二百二十三萬元、九百二十萬元，依約定對造
    上訴人（或被上訴人）於接到伊通知交屋時，應於交屋期限內將尾款交付上訴人
    ，伊已於八十五年六月至八月間，分別將系爭房地點交予對造上訴人甲○、辛○
    ○、被上訴人庚○○、戊○○及丁○○，惟文化新城嗣後因室內樓梯淨寬不足，
    經主管機關於八十五年間註銷執照，兩造於八十七年間在台南市東區調解委員會
    成立調解，由上訴人補償工程瑕疵修補費用五十三萬七千二百五十四元，並以房
    屋總價之一成補償因使用執照註銷、遲延完工交屋之損害，並經送請原審法院核
    定在案，對造上訴人於調解成立後仍拒不給付價金尾款，且拒不配合讓上訴人派
    員施工，以便重新取得使用執照，系爭四戶房屋直到九十年十一月十五日始重新
    取得房屋使用執照，於九十一年四月十六日辦妥保存登記。又因對造上訴人甲○
    、辛○○曾於系爭房屋二樓及五樓增建，為辦理重新申領使用執照作業，須連同
    該增建部分建物予以補辦變更設計合法化，經兩造約定委託建築師依法辦理變更
    設計，費用由對造上訴人支付，計入買賣價金之一部，其中甲○變更設計合法化
    之費用一萬四千六百零五元，辛○○之費用為一萬六千八百六十五元，又因約定
    之面積與實測面積誤差超過百分之一，依約應扣減價金，其中庚○○十九萬六千
    二百七十八元、甲○二萬九千七百五十元，戊○○及丁○○二十一萬九千零九十
    九元。經計算對造上訴人或被上訴人於上訴人起訴時應給付之價金分別為：庚○
    ○五百二十四萬零四百六十八元，庚○○於九十一年八月二十一日匯款二百二十
    四萬零四百六十八元、八月二十七日清償三百萬元，經抵充法定遲延利息再抵充
    原本後庚○○尚欠價金三十萬七千零九十四元，甲○應給付價金為六百十八萬四
    千六百零一元，甲○於九十一年九月六日清償四百萬元，十二月六日電匯二百萬
    元清償，經扣抵法定遲延利息再抵充價金後，甲○尚欠價金五十九萬元零九百六
    十七元，辛○○應付尾款六百八十一萬六千六百十一元，辛○○於九十一年八月
    二十七日清償六百萬元，欠價金一百二十二萬零五元，辛○○復於九十一年九月
    十六日匯款六十萬元，經抵充利息再抵充價金數額後尚欠價金六十二萬三千三百
    四十七元，戊○○、丁○○應付尾款為五百萬零三千六百四十七元，九十一年九
    月四日清償五百萬元三千六百四十七元，抵充法定遲延利息後，尚欠三十萬一千
    五百九十元，爰求為判決命對造上訴人如數給付對加付法定利息等語。（原審判
    決命上訴人甲○應給付二十一萬九千八百七十二元，及自民國九十一年十二月六
    日起算之利息。上訴人辛○○應給付二十二萬一千三百九十四元，及自九十一年
    九月十六日起算之利息，駁回上訴人其餘請求，上訴人就其敗訴部分不服，聲明
    上訴，並追加請求按原審起訴時未付尾款數額，按每日加計千分之０．二之違約
    金，其中蔡王善五十五萬二百四十九元，甲○六十四萬九千三百八十三元，辛○
    ○七十一萬五千七百四十四元，戊○○、丁○○五十二萬九千三百八十五元），
    並加付自九十二年六月七日起算之利息。
三、上訴人辛○○、甲○，被上訴人庚○○、戊○○、丁○○等則以：（對造）上訴
    人台糖公司計算價金尾款時，漏未扣除其應補償之樓梯扶手款三萬元，又計算面
    積短少扣減款時，不應將停車位與車道面積計入房屋面積，對造上訴人計算方式
    不當，又系爭房屋使用執照遭主管機關註銷，房屋未能辦保存登記，無從向銀行
    貸款，伊於銀行核准貸款前並無繳納價金之義務，不應負遲延責任，自無所謂違
    約罰款問題，伊等所支付價金不須先抵充遲延利息，伊等支付之價金已足付清尾
    款，對造上訴人請求無理由等語，資為抗辯。
四、上訴人台糖公司主張：兩造於右揭時間，就系爭房地訂立買賣契約，其中庚○○
    之房屋總價九百九十六萬元，甲○之房屋總價一千零八十三萬元，辛○○之房屋
    總價一千二百二十三萬元，戊○○、丁○○之房屋總價九百二十萬元，上訴人於
    八十五年間將系爭房屋點交予上訴人辛○○、甲○，被上訴人丁○○、戊○○、
    庚○○，其等並均已遷入居住使用，嗣因室內樓梯淨寬不足，經主管機關註銷系
    爭房屋使用執照，兩造其後就房屋施工瑕疵、房屋使用執照註銷、遲延辦理所有
    權移轉登記、逾期完工交屋等賠償事宜，成立調解，有關房屋工程瑕疵之修補費
    用，合意皆各以五十三萬七千二百五十四元計算，因房屋使用執照註銷、遲延辦
    理所有權移轉登記及完工交屋之損害，上訴人台糖公司補償庚○○、甲○、辛○
    ○、戊○○及丁○○依序為一百五十三萬三千二百五十四元、一百六十二萬零二
    百五十四元、一百七十六萬零二百五十四元、一百四十五萬七千二百五十四元，
    由房屋總價扣除，該調解經原審法院核定在案。系爭房屋直到九十年十一月十五
    日重新取得使用執照，於九十一年四月十六日辦妥保存登記，上訴人甲○、辛○
    ○曾於系爭房屋增建部分建物，為辦理重新申領使用執照，須連同增建部分補辦
    變更設計合法化，兩造同意委託建築師辦理變更設計，費用由買方支付，並計入
    價金之一部，甲○應給付費用一萬四千六百零五元，辛○○應給付費用一萬六千
    八百六十五元，庚○○於訂約後起訴前已支付價款二百九十九萬元，於九十一年
    八月二十一日又匯款二百二十四萬零四百六十八元，同年八月二十七日再付款三
    百萬元；甲○於起訴前已付價款三百零一萬元，於九十一年九月六日支付四百萬
    元，十二月六日又再匯款二百萬元；辛○○於起訴前已付價款三百六十七萬元，
    於九十一年八月二十七日付款六百萬元，九月十六日再匯款六十萬元；戊○○、
    丁○○於起訴前已付價款二百五十二萬元，九十一年九月四日支付五百萬三千六
    百四十七元等情，為兩造所不爭執，並有上訴人台糖公司所提出之買賣契約書四
    份、房屋點交切結書三份、台南市政府工務局使用執照、調解書四份、台南市政
    府工務局九十年十一月十五日（九０）南工使字第一０一七號使用執照一份、建
    物登記謄本五份、土地登記謄本五份在卷可稽，堪認上訴人台糖公司此部分主張
    為真實。茲兩造以前開情詞互辯，是本件應審究者，乃(一)計算價款應否扣減樓梯
    扶手補償款三萬元？(二)計算面積短少補償款時，應否將停車位與車道面積計入買
    賣之面積內？(三)買受人應於何時給付尾款（何時應負給付遲延責任？）。
五、經查：
  (一)計算尾款應否扣除樓梯扶手補償款三萬元：
    (1)依兩造所不爭之買賣契約附件四「主要裝修及設備概要」之約定，系爭房屋之
      樓梯係「實木雕刻扶手」，但因房屋樓梯寬度不足，若裝設實木雕刻扶手，將
      造成樓梯淨寬不符法令，必須更換不銹鋼簡易扶手，此為兩造所不爭，因不銹
      鋼簡易扶手，在價值、安全或美觀上，與原約定之實木雕刻扶手有所差異，上
      訴人台糖公司承諾願意補償承購戶每戶三萬元，參酌上訴人所屬仁德糖廠八十
      七年十二月二十四日仁客字第九六三０一六一九號函，明確記載：「‧‧‧‧
      樓梯扶手拆除補償，前經本廠報奉公司（即原告）核定，確定每戶以三萬元補
      償‧‧‧‧」等字樣即明。
    (2)此項樓梯扶手補償款，核屬賠償買方損失，應解為領款人毋庸（亦無法）持發
      票或收據（由廠商所開立業已安裝實木雕刻扶手之發票或收據）憑以報銷。否
      則，豈非強令承購戶於領取該三萬元補償款之前，應先違反建築法令之規定而
      改裝足致樓梯淨寬不符建築法令規定之實木雕刻扶手？
    (3)上訴人主張此項補償款，須憑統一發票取據報銷，並提出上開仁德廠函件為証
      。惟此項函件係其自行製發，片面課買方義務，自無拘束買方之效力，故此項
      補償約定解釋上係指買方應出具收據或折讓單予賣方即上訴人，供其扣減營業
      銷售額之用，並非指統一發票而言，上訴人此部分之主張，應無足採。
    (4)就被上訴人丁○○戊○○部分：因其等已於本院審理時自認上訴人已依其請求
      ，以鍛造扶手施工完成，不能再比照要求補償三萬元，此部分即不應再自尾款
      扣除之。
  (二)買賣面積（計算房屋總價）應否將車道、停車位計算在內：
    (1)兩造所簽訂契約第一條關於「買賣標的」，將買賣標的分成「土地」、「建物
      」、「車位」三個部分，此觀卷附契約書即明，足見「車位」亦為買賣標的之
      範圍。
    (2)契約第一條第一款就「土地」之應有部分之計算，係約定：「甲方（買方）應
      持分之土地所有權，以甲方所購買之建物（包括室內、室外、停車空間、分攤
      公共設施）面積佔總建物面積之比例計算其共有產權之權利範圍－－－－」等
      語，足見第一條第二款承購戶所購買之「建物」面積，包括室內、室外、停車
      空間、分攤公共設施之面積，顯已將「停車空間」之面積計入在內，且將「停
      車空間」與「分攤公共設施」分列，加以區別。
    (3)契約第一條第（三）款，有關「車位」部分，明白約定：「甲方（買方）同時
      購買本住宅地下一層編號ｘ號汽車停車位暨車位之土地持分，車位產權以共同
      使用部分登記持分之方式為之，於辦理建物第一次登記時合併前款『共同使用
      部分之分攤』計算持分，但停車位之通常使用，視為各承買人之專有部分」等
      語，足見特定編號之汽車停車位暨車位之土地持分，係被上訴人所購買，必須
      計價。
    (4)上訴人台糖公司於系爭房屋推出預售之前，已先依建築師送請主管機關審核建
      造執照之設計圖，分別算出各戶出售面積，以評估其出售價格，因而作成「房
      地出售估價表」，此有其所提房地出售估價表在卷可稽，當時就將「出售房屋
      面積」細分為「室內面積」、「室外面積」、「分攤公共設施面積」、「停車
      位面積」等四項，足見「車位面積」確係在「出售房屋面積」之內。
    (5)上訴人台糖公司預售系爭房屋時，將有關各戶出售面積、價格等資料及圖說放
      置、張貼於接待中心銷售現場供訂購者閱覽，包括有「訂購須知」、「出售房
      地面積及繳款明細表」、「房地出售面積分算明細表」、平面圖、房地預定買
      賣契約書、建造執照（含施工圖說）等相關文件，均公開展示、提供有意購買
      者索閱，此有其所提房地出售估價表六頁、房地預售公告一份、房地訂購須知
      一份、房地面積及繳款明細表三頁、房地出售面積分算明細表兩頁在卷可稽，
      其中「訂購須知」第一條有關「出售標的」，係載明：「土地」、「建物」、
      「停車位」三項，「訂購須知」第二條「房地面積及售價」，係載有「詳如出
      售房地面積及繳款明細表（出售面積及總價包含公共設施，停車位及車道，實
      際面積依地政機關實測後登記之面積為準）」等語，已明示出售房地面積及總
      價，係包含停車位及車道之面積及價格在內；又其中「出售房地面積及繳款明
      細表」，係載明「出售總面積（含車位）」，並細分為「土地」、「建物」兩
      項，顯係將停車位及車道面積計入後之面積，且該「出售房地面積及繳款明細
      表」，亦載明「本戶總售價（含車位）」，足見「車位」亦計入售價範圍，則
      「車位面積」自應計入「建物出售面積」；再前開「出售房地面積及繳款明細
      表」僅記載「建物」面積為ｘ坪，訂購者並無法由此得知所訂購房屋之主建物
      、附屬建物及公共設施等各部分之面積，因此，上訴人於接待中心銷售現場並
      張貼公告「房地出售面積分算明細表」，使訂購者能瞭解各戶房屋室內、室外
      面積等之分配情形，此有其所提房地面積及繳款明細表三頁、房地出售面積分
      算明細表兩頁在卷可參，而依前開「房地出售面積分算明細表」載明：「出售
      房屋面積」包括「室內面積」（即儲藏室、一樓至頂樓）、「室外面積」（即
      屋突一層、陽、露台）、「停車空間面積」（即車位、車道）、「分攤公共設
      施面積」，以上四大部分總計之面積，即為「出售房屋面積」，足見「車位」
      亦係計入售價範圍。
      準此，解釋當事人之真意，本件買賣雙方於訂約之際，應已明白約定停車空間
      面積，應計入上訴人台糖公司出售面積範圍內甚明。又被上訴人庚○○雖抗辯
      ，其係八十五年八月始向訴外人黃清良轉買，並不知悉系爭房屋預售訂購當時
      之情形云云，惟黃清良將其因契約所生權利義務概括讓與被上訴人，此項行為
      ，核屬契約承擔（最高法院七十三年台上字第一五七三號判例），既經上訴人
      台糖公司承認（同意變更買受人名義），被上訴人已成為契約當事人，應概括
      承受黃清良之權利義務，況其所交付於上訴人台糖公司之契約名義變更聲明書
      ，亦已明白表示黃清良向承受人告知買賣契約所必要之一切情形（原審卷二十
      八頁），依此項記載其已明瞭預售或訂約當時之一切必要資訊，是此部分所辯
      ，尚非可採。
    (8)雖契約第一條第二款關於「建物」部分係約定：「房屋圖測面積（含主建物、
      附屬建物及共同使用部分之分攤）約ｘ平方公尺－－－－其中共同使用部分之
      分攤，不含搭配汽車停車位及車道面積在內」等語，惟該條款所謂「其中共同
      使用部分之分攤不含搭配汽車停車位及車道面積在內」乙語，經參酌如上所述
      系爭買賣契約之其他約定，應係在於強調承購戶所購買之特定編號之停車位具
      有「專用」性質而已，並非「汽車停車位及車道面積」不列入出售面積。蓋一
      般所謂共同使用部分，除經共有人約定為「約定專用」外，共有人尚不得占用
      「特定位置」，而本件上訴人出售予每戶之特定編號停車位（搭配其房屋之戶
      號），原屬於共同使用部分，惟為使承購戶所購買之特定編號停車位之專用權
      ，屬於該承購戶，避免住戶因使用停車位而發生爭執，則該停車空間必須與其
      他一般共同使用部分（台電受電室、機房、安全梯、守衛室、花台等）加以區
      分，方能符合停車位具有約定專用之性質，故買賣契約第一條第二款始約定「
      其中共同使用部分之分攤不含搭配出售之車位及車道面積」，並另於第一條第
      （三）款明白約定停車位之專用性質。此顯與買賣契約第一條第一款「土地」
      部分特別將「停車空間」與「分攤公共設施」，加以區分之意旨相同，均在於
      強調「停車空間」具有專用性質，與一般公共設施之分攤不同。只因停車位仍
      屬於共同使用部分，乃約定於辦理建物第一次登記時，合併於第一條第二款「
      建物」之「共同使用部分之分攤」，計算共同使用部分之持分，且除登記承購
      戶之共同使用部分之持分外，更特別註記其購買賣之停車位編號，及該停車位
      占全部「共同使用部分」之比例，此觀建物登記簿謄本已就各承購戶所購買之
      特定編號停車位辦理登記，以宣示該特定編號停車位係該承購戶所專用乙節，
      即可明瞭。被上訴人等上開抗辯，應不足採。
    (9)上訴人甲○、辛○○、被上訴人庚○○、丁○○等雖否認訂購時曾經閱覽銷售
      中心所張貼、公告之「房地出售面積分算明細表」云云。惟查：一般人訂購房
      屋，並非只在意房屋之總面積若干，更會注意「室內面積」、「室外面積」、
      「公共設施所佔比例」等細目分配情形，上訴人提供予購屋者之資料，亦只有
      從「房地出售面積分算明細表」，才能得知「室內」、「室外」、「停車空間
      」、「分攤公設」等細部之分配情形，易言之，若排除「房地出售面積分算明
      細表」，則買方於訂購系爭房屋時，由「出售房地面積及繳款明細表」或其他
      資料，僅能得知所購買之房、地面積而已，尚無法得知「室內」、「室外」、
      「停車空間」、「公設」等之分配情形，則其等又豈會未要求賣方提出室內、
      室外等分算資料，以供瞭解？是其等所辯未曾見過張貼公告之上述「訂購須知
      」、「出售房地面積及繳款明細表」、「房地出售面積分算明細表」、平面圖
      、房地預定買賣契約書、建造執照（含施工圖說）等相關文件，顯與不動產交
      易經驗不符，所辯尚難採信。
    (10)依上所述，系爭房地之停車位及車道面積，均應計入買賣契約之面積範圍內，
      經計算結果，各戶之誤差面積依序為：庚○○-8.87㎡（主建物面積217.54㎡
      ＋附屬建物面積27.88㎡＋共有部分持分登記面積43.22㎡－自行增建面積0㎡
      －約定銷售面積297.51㎡＝-8.87㎡）、甲○-4.3㎡（主建物面積283.03㎡＋
      附屬建物面積18.44㎡＋共有部分持分登記面積52.09㎡－自行增建面積20.53
      ㎡－約定銷售面積337.33㎡＝-4.3㎡）、辛○○-0.41㎡（主建物面積297.92
      ㎡＋附屬建物面積38.18㎡＋共有部分持分登記面積53.81㎡－自行增建面積
      33.73㎡－約定銷售面積356.59㎡＝-0.41㎡）、戊○○及丁○○-9.79㎡（主
      建物面積217.52㎡＋附屬建物面積18.98㎡＋共有部分持分登記面積43.22㎡－
      自行增建面積0㎡－約定銷售面積289.51㎡＝-9.79㎡），此有系爭建物登記謄
      本在卷可參，依約扣除百分之一誤差不互找補範圍後，各戶之誤差比依序為：
      庚○○0.019814（誤差面積8.87㎡÷約定銷售面積297.51㎡－1%≒0.019814
      ）、甲○0.002747（誤差面積4.3㎡÷約定銷售面積337.33㎡－1%≒0.002747
      ）、辛○○0（誤差面積0.41㎡÷約定銷售面積356.59㎡－1%＝負值）、戊○
      ○及丁○○0.023816（誤差面積9.79㎡÷約定銷售面積289.51㎡－1%≒
      0.023816），應減少價金之數額，依序為庚○○十九萬七千三佰四十七元（總
      價款0000000×0.019814≒197347）、甲○二萬九千七百五十元（總價款00000
      000×0.002747≒29750）、辛○○○元（總價款00000000×0＝0）、戊○○及
      丁○○二十一萬九千一佰零七元（總價款0000000×0.023816≒219107）。
  (三)買賣價金應於何時給付，即何時起應加計法定遲延利息：
    (1)上訴人主張兩造於八十七年成立調解後，伊即進行重新取得文化新城六十戶建
      物之使用執照之工作，其中四十五戶於八十七年八月重新取得執照，其餘十戶
      至遲於八十九年二月三日亦取得執照，僅被上訴人五戶藉故拖延未能完成，若
      其等配合，於八十八年底，即可完成貸款手續以支付尾款，被上訴人自八十九
      年一月一日即負遲延之責，被上訴人則否認有不配合重新取照之情事，經查：
    (2)系爭土地上訴人台糖公司共推出六十戶建物，因註銷使用執照後退屋者有四十
      四戶，繼續購買者有十六戶，上訴人為避免因少數住戶未配合而延宕，經與主
      管機關協調，獲准先辦理第一批已整修完畢之四十五戶，申請查驗通過，於八
      十七年八月十五日重新取得使用執照，先前未配合辦理樓梯修改作業之已進住
      之十五戶，因其中部分承購戶自行增建部分建物，衍生增建部分是否拆除恢復
      原狀？抑辦理變更設計合法化及費用負擔等相關問題，拒不配合，八十七年十
      二月十一日十五戶已進住戶成立調解，承購戶同意上訴人派員進行增建處理及
      室內樓梯改建工程，之後發現有部分房屋之樓梯平台需進行修改，其中十戶同
      意配合修改樓梯平台，而上訴人甲○、辛○○、被上訴人庚○○、戊○○及丁
      ○○及訴外人黃義銘（共五戶），不願配合修改，其後配合修改之十戶，又於
      八十九年二月三日重新取得使用執照，未配合之庚○○、甲○、辛○○、戊○
      ○及丁○○、及訴外人黃義銘則係於原審法官勸諭後，於九十年十一月十五日
      重新取得使用執照，於九十一年四月十六日完成第一次所有權登記作業。
    (3)從以上文化新城六十戶之使用執照先後重新獲得過程以觀，被上訴人等有不配
      合上訴人進行修繕改正作業，事甚灼然。查兩造間既已於八十七年十一月間，
      就辦理變更設計合法化費用負擔，房屋瑕疵賠償款、逾期完工賠償款、樓梯扶
      手補償款，均已成立合意，依契約約定，被上訴人自負有受領上訴人台糖公司
      給付之義務，即配合上訴人為重新取照，之修繕改正作業，証人乙○○、己○
      ○已到庭證述被上訴人拒絕配合施工在卷，並有訪談紀錄表可按。按依兩造合
      意修改平台之作業工程不大，利益不高，證人係受僱從事修繕者，其所述應屬
      事實，此從相同情形之其他十戶均能完成，即可反證，若被上訴人未阻撓（不
      配合）施工，該補照作業應已完成，被上訴人空言否認有不配合情事，與證人
      所述不符，不足採。被上訴人雖抗辯伊既已買受，目的在取得房屋之所有權，
      豈有不配合施工改善之理，惟查其等既已進住系爭房屋，實際上已享受所有人
      之使用利益，若能拖延時日，即可免除因給付尾款而向銀行高額貸款之利息負
      擔，何樂不為，所辯不可採。又關於樓梯平台之施工方式，既係經兩造同意（
      被上訴人等已進住，若要以大理石水泥施工，造成不便，被上訴人不同意），
      又不違反相關建築法規，被上訴人抗辯上訴人施工方式有欺騙工務局之嫌云云
      ，亦非可取。從其他同樣須改善瑕疵情形之十戶已進住戶，均能於八十九年二
      月三日重新取得執照，應可推認系爭四戶房屋，若被上訴人依調解內容之精神
      自始配合上訴人補救作業，亦可於該日期內取得執照。則自本可取得使用執照
      之八十九年二月三日起，算至實際取得之九十年十一月十五日止，被上訴人共
      遲延六百五十一天。
    (4)但本件自九十年十一月十五日重行取得使用執照後，至辦理所有權第一次登記
      之九十一年四月十六日，相隔共五個月，其原因係因建物花台面積登記有誤，
      又至九十一年六月十四日始完成花台加註登記作業，此亦為上訴人所不爭，就
      此段時間，不應認係被上訴人之過失拖延所致，其後之辦理貸款程序，被上訴
      人並無不配合之情事，亦經原審訊問受委任辦理本件過戶登記與抵押登記之證
      人黃美惠，依其所証稱：「因為增建部分地政事務所表示有問題，然後補正圖
      面資料之後，一直到九十一年四月十六日才完成保存登記」「從領到使用執照
      到辦好保存登記，被告不需要配合」、「如果完成保存登記後，由代書通知承
      購戶辦理手續，到抵押貸款撥貸，約二十個工作天可以完成，這二十個工作天
      必須扣除例假日，像原告公司，必須要送交總公司用印，要再加七個工作天」
      「被告自九十一年七月十六日起至辦理過戶貸款為止，都有配合」等語綦詳（
      參見原審卷第二百頁），堪認被上訴人於重新取得系爭房屋使用執照之後，並
      無拒絕配合辦理過戶登記及銀行抵押貸款作業之情事。
    (5)爭房屋在地政機關完成花台加註登記之前（即九十一年六月十四日之前），無
      從以該房屋為擔保品向金融機構申辦貸款；再依証人黃美惠辦理過戶及貸款之
      經驗，於代書通知承購戶辦理手續，到過戶及抵押貸款撥貸為止，約需二十七
      個工作天（即五點四週──約三十八日）的作業時間，此部分工作期間亦應扣
      除，證人係專業代書有一定之工作實務經驗，其所述應屬客觀事實，應屬可採
      。被上訴人抗辯證人所述，係其個人經驗，不足採，尚非可取。
    (6)依上所述之抵扣原則與金額，並計算本件兩造所不爭執之抵扣項目與金額結果
      ，被上訴人應給付之買賣價金尾款，應分別為：
      庚○○部分：庚○○所購買房屋總價九百九十六萬元，已付價款二百九十九
        萬元，扣減房屋瑕疵修補費用、逾期完工交屋等賠償款共一百五十三萬三千
        二百五十四元，樓梯扶手補償款三萬元，再扣減面積不足找補金額十九萬七
        千三百四十七元，應再給付尾款五百二十萬萬九千三百九十九元（0000000
        －0000000－0000000－00000－000000＝0000000）。其於九十一年八月二十
        一日匯款二百二十四萬零四百六十八元予上訴人，該款先抵充自九十一年七
        月二十三日起至九十一年八月二十日止共計二十九日以及六百五十一日，以
        五百二十萬九千三百九十九元為本金，年息百分之五計算之法定遲延利息為
        計四十八萬五千二百五十九元（0000000×5%÷365×680≒485259)，餘額經
        抵充系爭買賣價金尾款之後，庚○○尚欠價金三百四十五萬四千一百九十元
        （0000000＋000000－0000000＝0000000)，及自九十一年八月二十一日起至
        清償日止，按年息百分之五計算之利息。庚○○辦理銀行抵押貸款，銀行於
        九十一年八月二十七日撥款三百萬元予上訴人，該三百萬元，經抵充三百四
        十五萬四千一百九十元本金，計算九十一年八月二十一日起至九十一年八月
        二十六日止共六日之法定遲延利息二百八十四元後，扣抵本金後，尚欠四十
        五萬四千四百七十四元，上訴人僅請求其中三十萬七千零九十四元，即無不
        合，應予准許。
      甲○部分：甲○所購買房屋，總價一千零八十三萬元，已付價款三百零一萬
        元，扣減房屋瑕疵修補費用及逾期完工交屋等賠償款一百六十二萬零二百五
        十四元，另加計補辦增建部分合法化變更設計費用一萬四千六百零五元，扣
        減樓梯扶手補償款三萬元，再扣減前述面積不足找補金額貳萬玖仟柒佰伍拾
        元，應給付尾款六百十五萬四千六百零一元（00000000－0000000－0000054
        ＋00000－00000－00000＝0000000）。甲○於九十一年九月六日撥款四百萬
        元予上訴人，該款應先抵充自九十一年七月二十三日起至九十一年九月五日
        止共計四十五日以及前述六百五十一日之利息，以六百十五萬四千六百零一
        元為本金，按年息百分之五計算之法定遲延利息計五十八萬六千七百九十五
        元（0000000×5%÷365×696≒586795)，餘額經抵充系爭買賣價金尾款，甲
        ○尚欠價金二百七十四萬一千三百九十六元（0000000＋000000－0000000＝
        0000000)，及自九十一年九月六日起至清償日止，按年息百分之五計算之利
        息。甲○於九十一年十二月六日又電匯二百萬元給上訴人，先扣抵以二百七
        十四萬一千三百九十六元本金，自九十一年九月六日至九十一年十二月五日
        共計九十一日之法定遲延利息，計三萬四千一百七十四元（0000000×5%÷3
        65×91≒34174)，再抵充本金後，甲○尚欠價金七十七萬五千五百七十元（
        0000000＋00000－0000000＝775570)，及自九十一年十二月六日起至清償日
        止，按週年利率百分之五計算之利息。原審判准二十一萬九千八百七十二元
        ，上訴人再請求三十七萬一千零九十五元，即無不合，應予准許。
      辛○○部分：辛○○所購買房屋，總價一千二百二十三萬元，已付價款三百
        六十七萬元，扣減房屋瑕疵修補費用及逾期完工交屋等賠償款共一百七十六
        萬零二百五十四元，加計補辦增建部分合法化變更設計費用一萬六千八百六
        十五元，再扣減樓梯扶手補償款三萬元，辛○○應給付尾款六百七十八萬六
        千六百十一元（00000000－0000000－0000054＋00000－00000－0＝0000000
        ）。辛○○於九十一年八月二十七日撥款六百萬元予上訴人，該款應先抵充
        自九十一年七月二十三日起至九十一年八月二十六日止，共計三十五日及六
        百五十一日之利息，以六百七十八萬六千六百十一元為本金，按年息百分之
        五計算之法定遲延利息，計六十三萬六千二百五十六元（0000000×5%÷365
        ×686≒632556），餘額經抵充系爭買賣價金尾款之後，辛○○尚欠價金一
        百四十一壹九千六百十七元（0000000＋000000－0000000＝0000000），及
        自九十一年八月二十七日起至清償日止，按年息百分之五計算之利息。辛○
        ○復於九十一年九月十六日匯款六十萬元予上訴人，該款項應先抵充以一百
        四十一萬九千一百六十七元為本金，自九十一年八月二十七日起至九十一年
        九月十五日止共計二十日，按年息百分之五計算之法定遲延利息，計三千八
        百八十八元（0000000×5%÷365×20≒3888）先抵扣法定遲延利息及該本金
        後，辛○○尚欠價金八十二萬三千零五十五元（0000000＋0000－000000＝8
        23055），及自九十一年九月十六日起至清償日止，按年息百分之五計算之
        利息。原審判准其請求二十二萬一千三百九十四元，上訴人再請求四十萬一
        千九百五十三元，核無不合，應予准許。
      戊○○、丁○○部分：戊○○、丁○○所購買房屋，總價九百二十萬元，已
        付價款二百五十二萬元，扣減房屋瑕疵修補費用及逾期完工交屋等賠償款共
        一百四十五萬七千二百五十四元（不扣減樓梯扶手補助三萬元），再扣減前
        述面積不足找補金額二十一萬九千一百零七元，則戊○○、丁○○應給付尾
        款五百萬三千六百三十九元（0000000－0000000－0000000－000000＝00000
        00）。戊○○、丁○○於九十一年九月四日清償五百萬三千六百四十七元，
        經抵充自九十一年七月二十三日起至九十一年九月三日止共計四十三日以及
        六百五十一日利息，以五百萬三千六百三十九元為本金，按年息百分之五計
        算之法定遲延利息四十七萬五千六百八十八元（0000000×０．０５
        ÷３６５×６９４＝４７５６８８），（0000000＋000000－
        0000000＝４７９３２８），尚欠四十七萬九千三百二十八元本金，
        及自九十一年九月四日起算之利息。原審駁回上訴人請求，自有未合，上訴
        人請求戊○○、丁○○給付三十萬一千五百九十元，即無不合。
  (四)上訴人於本院追加請求違約金部分：
    依兩造間買賣契約第九條第一款約定：「甲方（買方）未依第三條、第四條規定
    付款，其逾期部分，甲方須依應付金額每日加計千分之一滯納金於補交時一併繳
    清．．．」等語。經查，上訴人就價金之給付，應負遲延責任，已如前述，上訴
    人依契約自得請加計違約金，又此項違約金，係按日數以未付價金總數之一定比
    率計算其數額，性質上係屬懲罰性違約金，法院得依一般客觀事實及當事人受損
    害情形，酌量減輕之，本院審酌本件契約履約整個過程，並參酌現今金融貸款利
    率已下降許多，系爭不動產第二次出售之價格下滑、社會經濟已變動，本件價金
    又已加計遲延利息被上訴人已為二部給付等一切情形，認為上訴主張按每日千分
    之０．二，並以逾期未付價款總額計算，尚有過高情形，又本件被上訴人未繳納
    之款項大約在五百萬六百萬元間差距不大，爰不再討論個人違約情節（金額）之
    輕重，均各以二十五萬元為違約罰，在此範圍內，上訴人請求，為有理由，應予
    准許。逾此所為請求，為無理由，應予駁回。
  (五)綜上所述，被上訴人庚○○應給付五十五萬七千零九十四元，被上訴人甲○應再
    給付六十二萬一千零九十五元，辛○○應再給付者為六十五萬一千九百五十三元
    ，丁○○、戊○○應給付者為五十五萬一千五百九十元。
五、從而，上訴人台糖公司本於買賣契約之法律關係，訴請被上訴人庚○○給付給付
    五十五萬七千零九十四元，及其中三十萬七千零九十四元，自九十一年八月二十
    七日起至清償日止，其餘二十五萬元，自九十二年六月七日起，被上訴人丁○○
    、戊○○應給付上訴人五十五萬一千五百九十元，及其中三十萬一千五百九十元
    ，自九十一年九月四日起至清償日止，其餘二十五萬元，自九十二年六月七日起
    ，上訴人甲○應再給付上訴人台糖公司六十二萬一千零九十五元，其中三十七萬
    一千零九十五元，自九十一年十二月六日，其中二十五萬元，自九十二年六月七
    日，上訴人辛○○應再給付上訴人台糖公司六十五萬一千九百五十三元，其中四
    十萬一千九百五十三元，自九十一年九月十六日起，其中二十五萬元，自九十二
    年六月七日起，均至清償日止，均按週年利率百分之五計算之利息。為有理由，
    應予准許。原審就上訴人台糖公司請求命被上訴人庚○○、丁○○戊○○給付部
    分，駁回其請求，尚有未合，上訴人台糖公司此部分上訴為有理由，就上訴人甲
    ○、辛○○部分，原審僅准其部分請求，駁回其餘請求，就上開應再准許部分，
    亦有未合，上訴人台糖公司就此部分上訴，請求再為給付，亦為有理由，均應准
    許。上訴人甲○、辛○○，就原審命其付之不利部分上訴請求廢棄改判，上訴為
    無理由，應予駁回其上訴。上訴人台糖公司於本院追加請求追加被告（即被上訴
    人）各再給付二十五萬元及法定利息部分，為有理由，應予准許，逾此所為追加
    請求，應予駁回。本件事証已明確，兩造其餘攻擊防禦方法，核與結果不生影響
    ，不予一一論述，併予敘明。
六、上訴人丁○○、戊○○、庚○○上訴之部分，另結。
七、結論：本件上訴人甲○、辛○○之上訴為無理由，上訴人台糖公司之上訴為有理
    由，其追加之訴為一部有理由，一部無理由，依民事訴訟法第四百四十九條第一
    項、第四百五十條、第七十九條但書、第八十五條第一項，判決如主文
中      華      民      國    九十二    年      八      月    二十九    日
                                    臺灣高等法院臺南分院民事第一庭
~B1審判長法官  王    惠    一
~B2      法官  張    世    展
~B3      法官  吳    上    康
右為正本係照原本作成。
追加被告如對本判決上訴，須於判決送達後廿日內向本院提出上訴狀，未表明上訴理
由者，應於上訴後廿日內，向本院提出理由書。
中      華      民      國    九十二    年      九      月      五      日
                                        法院書記官  易    慧    玲


司法院資訊處製作；財團法人民間司法改革基金會備份。
